【裁判字號】    88,上,19
【裁判日期】    890509
【裁判案由】    遷讓房屋
【裁判全文】
臺灣高等法院臺南分院民事判決  八十八年度上字第十九號  Ｅ
      上  訴  人  甲  ○  ○
      訴訟代理人  郭  俊  廷  律師
                  蔡  清  河  律師
      被  上訴人  丙  ○  ○  .
                  乙  ○  ○  .
      右二人共同
      訴訟代理人  鄭  和  傑  律師
      複  代理人  蘇  文  奕  律師
右當事人間遷讓房屋事件，上訴人對於中華民國八十七年十一月三十日臺灣臺南地方
法院八十七年度訴字第一八三號第一審判決提起上訴，本院判決如左：
      主      文
上訴駁回。
第二審訴訟費用由上訴人負擔。
      事      實
甲、上訴人方面：
一、聲明：求為判決：
（一）原判決廢棄。
（二）被上訴人丙○○、乙○○應將坐落台南縣白河鎮○○○段五之四七，暨五之四
      六號土地上之未保存登記房屋，門牌台南縣白河鎮關嶺里二十四之十號平房房
      屋全棟遷讓交還上訴人。
（三）一、二審訴訟費用由被上訴人負擔。
（四）上訴人願供擔保，請求宣告假執行。
二、陳述：除與原判決記載者相同，予以引用外，補稱：
（一）查被上訴人係整體主張：(1)系爭賣渡證係上訴人之父胡寬川親筆及蓋章；(2)賣
      渡證內容載明價金已全數付清，均非實在。
  １、關於被上訴人所出示之賣渡證，微論胡寬川簽名筆跡絕非上訴人或上訴人之父
      胡寬川筆跡，有原審附卷鑑定書可稽。故賣渡證為偽造，灼然明其。自無「推
      定」之餘地，蓋「推定」係指無反證之下筆跡難以鑑定時，始有以印文之真正
      推定視同為當事人之簽名效力。原判決竟無視賣渡證最重要之筆跡證據，非胡
      寬川所寫，則內容自非胡寬川所認同，逕以印文與其印鑑章相符推定文書真正
      ，認與簽名有同等效力，顯違證據法則，即就賣渡證內容而言亦與事實荒謬不
      符。
  ２、按被上訴人所出示用為首要證據及付款證據之賣渡證，其內容謂「台南縣白河
      鎮關子嶺二十四號之十甲○○所有磚造房屋壹棟，本人代理甲○○賣給乙○○
      先生，房屋代款本日全數付清；候甲○○由美國回台灣後辦理房屋過戶手續，
      特立賣渡證作為後日之據」，意即上訴人七十三年五月一日人在美國。
  ３、就內容言，賣渡證內容書寫之背景應係指上訴人當時人在美國，始可能由父親
      代理出賣，故有「房屋代款本日全數付清；候甲○○由美國回台灣後辦理房屋
      過戶手續，特立賣渡證作為後日之據」之約定，但附原審卷內警政署入出局管
      理局入出境日期證明書明示，上訴人第一次出國日為七十三年八月十日，亦即
      上訴人  七十三年五月一日至七十三年八月十日期間人均在國內，若有出賣
      定會親自辦理不必由父親代理出賣，尤其既明定價金已付清，理當在上開長達
      三個月期間內辦理過戶，豈可能拖延迄今未辦，何況當日上訴人人在國內，父
      親如何預知上訴人會去美國，「再候從美國回台再辦理過戶」，原判決僅以上
      訴人第一次出境七十三年八月十日賣渡證書立日為七十三年五月一日，日期相
      去不遠為解釋，殊乏證據。且代書張慶豐所辦理之房屋買賣移轉所有權契約書
      ，會在張代書看完賣渡證所書「代款本日付清」後，在上述房屋買賣移轉所有
      權契約書內仍註明「登記後付清」（意即七十七年二月二日訂約日價款未付清
      ），顯與賣渡證內容相反，誠違經驗法則，足證張慶豐證稱：「上訴人有持賣
      渡證前往委其辦理過戶」，洵屬不實之偽證，因此而認上訴人有承認授權父胡
      寬川代理出賣系爭房屋。故賣渡證內容不實文筆亦非胡寬川親筆，已彰顯賣渡
      證係偽造，原判決僅憑「印文與印鑑相同」，但筆跡不符、內容不實，卻「推
      定」賣渡證之文書為真正，有違證據法則推定者證據證明力較薄弱，係指無反
      證下始有「推定」為真正之可言，茲上訴人既已證明文書內容不實，筆跡非如
      被上訴人所主張胡寬川親筆之事實，反證事實已明，無推定之餘地。從而該賣
      渡證為被上訴人事後錯誤記憶下所偽造，灼然明甚。
  ４、證人廖清嘉既已證明無目睹丙○○給付買賣價款，則其證言根本與本件無關，
      原判決卻執為認定丙○○已付房價之證據方法，但依代書張慶豐所作買賣契約
      ，卻註明「登記後付清」（未付之意），豈非矛盾。
（二）關於被上訴人所舉代書張慶豐之證述，其承辦系爭房屋買賣所有權移轉契約書
      ，其證言內容虛偽不實：
  １、按被上訴人八十七年二月二十三日在原審準備書狀，先自陳七十七年二月二日
      上訴人親自到證人即代書張慶豐事務所用印，並辦理所有權移轉登記。
  ２、嗣證人張慶豐在原審附和被上訴人所言於當庭先證述：「系爭房屋移轉所有權
      日期係七十七年二月二日，原告當天來，當天辦」云云（有錄音可證明先後發
      言次序）。上訴人訴訟代理人表示讓張代書講完，我們有證據提出，俟張代書
      如上開證述後，上訴人訴訟代理人始提出依出境資料，原告七十七年二月二日
      人在美國，不可能分身到張代書處辦理移轉所有權買賣，證人所言不實（按原
      告係七十七年一月二十七日出境，七十七年四月四月三日入境），張代書始改
      口稱：「時間已久，不確定」，以上筆錄雖難句句記錄，而係將證人全部前後
      證言整理記為一句，但卻有錄音可證明，辨明發言者先後次序，但主要仍應以
      被上訴人在原審準備書狀所述為主要依據。蓋被上訴人抗辯在先，自應以其主
      張七十七年二月二日上訴人親自到張慶豐代書用印，並辦理所有權移轉登記為
      待證事實。嗣證人代書張慶豐附和證述在後，均主張系爭買賣契約上訴人親自
      簽訂日為七十七年二月二日。但經上訴人提出當日上訴人人在美國時，被上訴
      人僅辯稱要上訴人舉證當日不在國內未出境，張慶豐則心虛迅即改口時間已久
      不確定。
  ３、從而張代書應係片面聽從被上訴人單方意思，及提出上述書據、印鑑等資料，
      以為雙方同意成立買賣契約，逕自代為辦理及簽名，又恐涉刑責，始一錯到底
      ，而為不實證言。原審竟自認上訴人與張代書自小認識，即推定張代書不會甘
      冒違法，殊違邏輯。
（三）原判決既已審酌：(1)被上訴人八十七年二月二十三日準備書狀所強調，七十七
      年二月二日上訴人親自到代書張慶豐事務所用印；(2)嗣張慶豐已附和而證稱：
      「系爭房屋移轉所有權日期係七十七年二月二日原告當天來，當天辦」；(3)系
      爭買賣所有權移轉契約書內載價款交付方法「登記後付清」（即訂約日未付清
      之意），應已明瞭代書代撰契約之主要職責，係將買賣雙方之權利義務具體寫
      明，俾資為兩造請求履行契約之主要依據，但契約文義：Ａ訂約日期Ｂ付款方
      法，已清楚具體書明，原判決竟不依書面契約審酌，兩造主張是否符文書契約
      內容，而以印鑑印文推定真正，再誤解為付款方法之註明係依「慣例所為之作
      業」，殊違代書代撰契約之經驗法則（例如問明雙方付款方法已付多少？如何
      付款？為代書應注意範圍）。蓋若「慣例」均如此錯誤，則一遇本例被告所抗
      辨已在七十三年五月一日付清，則被上訴人豈非再付一次，因而原判決所謂「
      慣例」實無根據，亦鮮少有如此攏統草率之代書，上訴人主張系爭買賣契約為
      偽造，信而可徵。
（四）至於系爭房屋自七十七年二月二十六日因買賣申報之原因納稅義務人由上訴人
      變更為乙○○，其法定代理人為丙○○之原因：
  １、查系爭房屋原為上訴人所有，因上訴人遷居美國不常在國內，而委由上訴人之
      兄胡榮湫（未婚）管理，有胡榮湫在原審結證可稽，胡榮湫因與被上訴人丙○
      ○有同居之感情關係，而生活在一起，上訴人亦因未收分文報酬，有人代管，
      理當自付稅賦，就未過問房屋稅之問題，故上述房屋納稅義務人變更，上訴人
      不知情，此稽之鈞院已函查台南縣稅捐稽徵處證明，系爭房屋係因七十七年二
      月二十六日申報買賣，始由鑑證機關白河鎮公所逕行函請移轉予被上訴人乙○
      ○，並非兩造直接向稅捐機關辦理變更納稅義務人。
  ２、從而被上訴人主張，其買受系爭房屋之證據方法之一為：納稅義務人自七十七
      年二月二日即由其繳納房屋稅，實則係因上訴人所主張，上述張代書七十七年
      二月二日偽造之房屋買賣所有權移轉契約，向白河鎮公所申請鑑證投報契稅，
      始改變納稅名義人為被上訴人乙○○，並非兩造直接向稅捐機關共同申請納稅
      義務人。故只要上開房屋買賣所有權移轉契約非上訴人之意思表示，則納稅義
      務人之變更，實係被人一方片面委請張代書之作為，對上訴人不發生買賣之法
      律效力，自非可據為被上訴人買賣之證據方法，灼然明甚。
  ３、按系爭房屋因上訴人時常出國又定居國外，始委由三哥胡榮湫管理，由其使用
      居住，而胡榮湫與被上訴人丙○○則雙方同居居住此房屋，並養育當時少年之
      乙○○（五十八年五月十日生），因而上訴人既然由三哥使用管理，自行負責
      雜稅支付，即未再注意房屋稅單問題，而丙○○因上述同居關係，與上訴人家
      人（如父母親）形同一家人，始有機可乘，而取得上訴人及父親之印鑑章，及
      上訴人之印鑑證明。
  ４、從而系爭房屋稅自七十七年二月二日即變為被上訴人乙○○，既係被上訴人片
      面委請張慶豐代書所制作之不實買賣契約，則對上訴人自不生效力，故上開稅
      捐機關因受上開不實之買賣，及申報投稅所為納稅義務人變更為乙○○，自不
      足拘束上訴人，被上訴人竟據為其主張有買賣關係之證據方法，顯違證據法則
      。
（五）至於被上訴人何以大費週章，先偽造胡寬川代理出賣之賣渡證，再偽造上開買
      賣契約，以證明上訴人與被上訴人乙○○有買賣關係，此亦可解為弄巧成拙之
      天意。蓋被上訴人以為上訴人之父已逝，且死無對證，其自己又記憶有誤，以
      為七十三年五月一日上訴人在美國，又因與上訴人之兄胡榮湫生活在一起，上
      訴人全家人已將被上訴人視同家人，而極易取得系爭印鑑及印鑑證明，而單方
      面委由代書辦理。
三、證據：除援用原審之立證方法外，補提聲請本院函臺南縣稅捐稽徵處系爭房屋如
    何變更納稅義務人稅籍、聲請傳訊證人廖清嘉、何福居、李政學函台灣電力公司
    新營區營業處有關電表是否裝於系爭房屋及何時變更名義。
乙、被上訴人方面：
一、聲明：求為判決：
   （一）上訴駁回。
   （二）訴訟費用由上訴人負擔。
二、陳述：除與原判決記載相同者，予以引用外，補稱：
（一）上訴人之父親胡寬川於七十三年五月十一日代理上訴人出售系爭房屋予被上訴
      人乙○○，有簽訂「賣渡書」，嗣於七十七年二月二日由上訴人出具印鑑證明
      書，親自到張慶豐代書事務所在「買賣所有權移轉契約書」上用印，經查：
      上開七十三年五月十一日「胡寬川」代理簽訂之「賣渡書」上印文，與「胡
        寬川」印鑑證明申請書上印文相符，有內政部警政署刑事警察局八十七年九
        月十九日刑鑑字第七○三七五號鑑驗通知書附於原審卷可稽。
      「買賣所有權契約書」上，上訴人印文為上訴人所有，上訴人並不爭執，其
        稱為被上訴人盜用，並不能舉證以實其說。
      承辦繫案建物過戶手續之代書張慶豐於原審法院八十七年三月五日審理時證
        稱：「當初是甲○○本人持七十三年之賣渡證至我代書事務；所辦理所有權
        移轉登記，．．．當時雙方有簽立買賣契約書．．．」同日審理筆錄且載稱
        ：「原告與證人均陳述原告（即上訴人）與證人均自小認識」。證人張慶豐
        並強調稱：「當初我可確定原告（即上訴人）本人有去辦理過戶」。是則事
        實已明，上訴人既與承辦代書張慶豐自小熟識，證人當無誤認之理，且代書
        若非上訴人備齊相關文書（包括印鑑證明書），衡情而論，代書張慶豐與上
        訴人從小就認識，亦不致於違法登記。況是時上訴人為當地望族，而被上訴
        人與代書並未深交，代書亦不致受被上訴人左右。
（二）繫案坐落台南縣白河鎮關嶺里二四之一○號房屋，自七十七年二月二十七日
        迄今均由被上訴人繳納房屋稅，有台南縣稅捐稽征處八十七年十一月四日八
        七南縣稅財字第八七○四七八四七號函覆原審法院可稽。上訴人本來有繳納
        房屋稅，嗣因出售房屋變更登記名義為被上訴人所有，其納稅義務隨之消失
        。其若未將繫案房屋出賣予被上訴人，其納稅義務人焉有可能變更？而上訴
        人自七十九年十一月十四日起至八十四五月十六日止，均滯留國內，有內政
        部入出境管理局函附一出入境紀錄在原審卷可稽，上訴人若未將繫案建物出
        售予被上訴人？豈能不知所有房屋應繳納房屋稅？且其本有繳納房屋稅，何
        以變為毋庸繳納，均未查覺？
      因使用系爭房屋，自然及於占有該基地，即坐落台南縣白河鎮○○○段五之
        四十七及五之四十六地號土地，據國有財產局承辦本案證人李政學於  鈞院
        八十九年一月七日準備程序證稱：「五之四十六、之四十七地號土地目前占
        有使用是曾義（育）仁」、「八十六年五月七日申請變更」、「其前手是胡
        寬川」，上訴人稱被上訴人向國有財產局人員「詐稱」該兩筆土地為占用，
        似就被上訴人對事實之陳述有誤解。
（三）上訴人另主張「被上訴人乙○○於七十四年間，自將原屬胡寬川所有之台南
      縣白河鎮關嶺里二十四之九號屋拆毀後，即將裝於該屋而與系爭房屋共同之編
      號：00－00－0000－000號電錶拆卸裝於系爭房屋，並於七十四年
      十月十日前向台灣電股份有限公司新營區營業處（新營市○○路二○○號）冒
      用胡寬川名義，變更該電表使用名義人為乙○○，使用地點為二十四之十號系
      爭房屋」（上訴人八十八年十月七日準備狀第二項陳述），其理似是而非，且
      更明證被上訴人確有向胡寬川及上訴人父子購買系爭建物。
      查胡寬川於七十七年七月一日死亡（證據一：戶籍謄本影本乙紙），其生前於
      七十三年五月十一日代理上訴人將系爭房屋出售予被上訴人且簽訂「讓渡書」
      ，而於七十四年間將原屬白河鎮關嶺里二十四之九號房屋之電錶改裝於繫爭房
      屋之同關嶺里二十四之十號房屋正相吻合胡寬川之配套行為，並非被上訴人有
      偽造行為，上訴人稱被上訴人冒用其名義變更其財產豈非自暴其短，其稱被上
      訴人有偽造文書行為，應負舉證責任。
（四）且系爭房是委由胡寬川代理上訴人出售予被上訴人已明。縱上訴人認被上訴人
      有偽裝拆卸電錶及訛稱占用基地，似與本案無關。且進一步而言，就上開論述
      ，更明被上訴人確係真正向胡寬川父子買受繫爭房屋了無疑義。
（五）七十三年五月一日胡寬川代理人之「賣渡證」有效：
    按「限制行為能力人未得法定代理人之允許，所訂立之契約，須經法定代理人
      之承認，始生效力。」、「限制行為能力人，於限制原因消滅後，承認其所訂
      立之契約者，其承認與法定代理人之承認，有同一效力。」民法第七十九條、
      八十一條分別著有明文。
    被上訴人乙○○（五十八年五月十日出生）於七十三年五月一日訂定「賣渡證
      」時，雖未滿二十歲，為限制行為能力人。然
      (1)共同被上訴人丙○○，於原審審理時，已一再表示丙○○其本人向同學廖清
        嘉先生借錢購買繫案房屋，其有代理簽訂「賣渡證」之意思甚明。
      (2)七十七年二月二日向台南縣白河鎮公所申請鑑證之「買賣所有權移轉契約書
        」已載明「丙○○」為法定代理人，其有合法代理之旨，彰然甚明。
      (3)乙○○迄今成年後均承認上開「賣渡書」上之買賣行為，且於本案訴訟中委
        請代理人出庭為訴訟行為，已明乙○○有承認其買賣行為。
（六）胡寬川並非無權代理上訴人為買賣行為：
      上訴人係持「賣渡證」自行前往張慶豐代書事務所用印蓋章委請向台南縣白河
      鎮公所申請鑑證投報契稅，顯見上訴人有承認上開買賣情事，其父親胡寬川並
      非無權代理人。
（七）按「當事人主張有利於己之事實者，就其事實有舉證之責任。」民事訴訟法第
      二七七條著有明文。上訴人應就下列事實負舉證責任。
    上訴人於原審並未否認其有於「買賣所有權契約書」上蓋章，其印文為上訴人
      所有，上訴人並不爭執，但其主張為被上訴人盜用云云，應就其事實負舉證責
      任。
    上訴人另主張「被上訴人乙○○於七十四年間，自將原屬胡寬川所有之台南
      縣白河鎮關嶺里二十四之九號屋拆毀後，即將裝於該屋而與系爭房屋共同之編
      號：00－00－0000－000號電錶拆卸裝於系爭房屋，並於七十四年
      十月十日前向台灣電股份有限公司新營區營業處（新營市○○路二○○號）冒
      用胡寬川名義，變更該電表使用名義人為乙○○，使用地點為二十四之十號系
      爭房屋」（上訴人八十八年十月七日準備狀第二項陳述），其理似是而非，且
      更明證被上訴人確有向胡寬川及上訴人父子購買系爭建物。
      查胡寬川於七十七年七月一日死亡，其生前於七十三年五月十一日代理上訴人
      將系爭房屋出售予被上訴人且簽訂「讓渡書」，而於七十四年間將原屬白河鎮
      關嶺里二十四之九號房屋之電錶改裝於繫爭房屋之同關嶺里二十四之十號房屋
      正相吻合胡寬川之配套行為，並非被上訴人有偽造行為，上訴人稱被上訴人冒
      用其名義奱更其財產豈非自暴其短，其稱被上訴人有偽造文書行為，應負舉證
      責任。
（八）就上訴人入出境紀錄可知，上訴人有於七十七年一月十一日入境返國，且如上
      述同年一月二十二日上訴人有向台南縣白河戶政事務所申請印鑑證明書，據代
      書張慶豐於原審證稱：「當初是甲○○本人持七十三年賣渡證至我代書事務所
      辦理所有權移轉登記」（參閱原審八十七年三月五日言詞辯論筆錄）互相比較
      以觀，顯然上訴人係於七十七年一月二十七日出境以前，七十七年一月二十二
      日申請印鑑證明書後，有至代書事務所辦理本案過戶移轉手續，而代書係於同
      年二月二日持向白河鎮公所辦理監證了無疑義。
三、證據：援用原審之立證方法。
      理      由
一、本件上訴人於原審起訴主張伊為坐落台南縣白河鎮○○○段五之四七暨五之四六
    地號土地上之未保存登記房屋即門牌台南縣白河鎮關嶺里二十四之十號平房房屋
    （下稱系爭房屋）之原始起造人即所有權人，詎被上訴人竟無權占有系爭房屋，
    爰依物上請求權，求為命被上訴人應將系爭房屋遷讓交還上訴人之判決。又對被
    上訴人之抗辯陳稱：因上訴人遷居美國不常在國內，關於被上訴人所出示之賣渡
    證，胡寬川之簽名筆跡絕非上訴人之父胡寬川筆跡，有原審附卷鑑定書可稽。故
    賣渡證為偽造；又就房屋稅之問題，上述房屋納稅義務人變更，上訴人不知情，
    此稽之鈞院已函查台南縣稅捐稽徵處證明，系爭房屋係因七十七年二月二十六日
    申報買賣，始由鑑證機關白河鎮公所逕行函請移轉予被上訴人乙○○，並非兩造
    直接向稅捐機關辦理變更納稅義務人，又因被上訴人與上訴人之兄胡榮湫生活在
    一起，上訴人全家人已將被上訴人視同家人，而極易取得系爭印鑑及印鑑證明，
    而單方面委由代書辦理云云。被上訴人則以系爭房屋業經上訴人之父胡寬川於七
    十三年五月一日代理上訴人出售與被上訴人乙○○，嗣於七十七年（初）某日由
    上訴人出具印鑑證明書，親自到張慶豐代書事務所在買賣所有權移轉契約書上用
    印，則上訴人既已將系爭房屋出售交付與被上訴人乙○○，則被上訴人乙○○及
    其母即被上訴人丙○○自非無權占有等語，資為抗辯。
二、本件兩造固就系爭房屋自六十五年十二月三十一日起以上訴人（即原告）名義為
    納稅義務人，設立房屋稅籍；並於民國七十七年二月二十六日申報買賣移轉予他
    人（即被上訴人乙○○），且就上開賣渡證上胡寬川之印文與印鑑證明申請書印
    鑑章相符，暨就買賣所有權契約書上，上訴人之印文為上訴人所有，均無爭執，
    且有內政部警政署刑事警察局八十七年九月十九日刑鑑自第七０七三五號鑑定通
    知書附於原審卷、暨臺南縣稅捐稽徵處八十六年十二月十三日八六南縣稅財字第
    八六０五三八七四號函附卷可稽，此部分堪信為真實。惟兩造之爭執厥在「賣渡
    證」上胡寬川之簽名是否為真正、印文是否遭盜蓋、系爭買賣關係是否真實？經
    查：
（一）系爭賣渡證上內容記載「台南縣白河鎮關子嶺二十四號之十甲○○所有磚造房
      屋壹棟，本人代理甲○○賣給乙○○先生，房屋代款本日全數付清；候甲○○
      由美國回台灣後辦理房屋過戶手續，特立賣渡證作為後日之據」，雖經上訴人
      否認該賣渡書之真正，惟經內政部警政署刑事警察局鑑定結果，被上訴人提出
      賣渡證代理人欄下「胡寬川」簽名雖與印鑑證明申請書之當事人申請欄下「胡
      寬川」簽名及委任書之委任人欄下「胡寬川」簽名皆不相符，又被告提出賣渡
      證代理人欄下「胡寬川」印文因紙張變形，難以比對，惟同件第四行上之「胡
      寬川」印文與印鑑證明申請書之當事人申請欄下「胡寬川」印文相符，有該局
      上開八十七年九月十八日刑鑑字第七０三七五號鑑驗通知書附卷可稽，可知前
      開賣渡證上代理人「胡寬川」之簽名與印鑑證明申請書及委任書「胡寬川」之
      簽名雖不相符，惟賣渡書上之印文與印鑑章之印文相符而為真正。依民法第三
      條第二項規定，蓋章與簽名生同等之效力，而同一人之簽名可能因用筆、書寫
      時間及精神狀況之不同而略有差異，非若印章、印文等物證，較不受前述限制
      而可保持物之同一性。因而前開賣渡證之印文，既經證實係胡寬川印鑑章之印
      文，即應推定該文書為真正。
（二）上訴人雖以前開賣渡證所載「候甲○○由美國回台灣後辦理房屋過戶手續」乙
      節，與上訴人當時人正在台灣之事實不符，而主張推翻該賣渡證為真正之推定
      。惟觀前開賣渡證之文義，並非指當時上訴人人在美國，而係謂俟上訴人自美
      國返國後再辦理房屋過戶手續。是於該賣渡證書立之當時，上訴人不論人在美
      國，或在國內惟即將前往美國，如欲俟其自美返國後再辦理房屋之過戶手續，
      皆可能書寫成上述所載情形。參之內政部警政署入出境管理局八十七年六月八
      日八七境信昌字第二八０三０號函附於原審卷之上訴人出入境紀錄，原告第一
      次之出境日期為七十三年八月十日，與前開賣渡證之書立日期七十三年五月一
      日即相距不遠，是以前開賣渡證之書立日期，上訴人雖在國內，惟其因將前往
      美國，故與賣渡證所載「候甲○○由美國回台灣後辦理房屋過戶手續」之情形
      亦無不合，矧前開賣渡書非為真正，則被上訴人焉能知悉上訴人之動向而恰為
      如是之約定？是以上訴人據而主張推翻賣渡證為真正之推定，即非可採。
（三）上訴人又以前開賣渡證記載「房屋代款本日全數付清」乙節，與被上訴人所舉
      證人廖清嘉證述：丙○○是伊小學同學，於七十二、三年間，丙○○曾向伊借
      款說要買房屋，先後共借三次，每次二十萬元等語不符，而主張該賣渡證非真
      正。然查賣渡證前揭記事，僅足認書立賣渡證當時房屋價款已全數付清，尚難
      憑認該價款係一次付清或分期付清。又證人廖清嘉前述借款之最後一次時間即
      七十三年間，核與賣渡證記載價款付清於書立日期即七十三年五月一日並無歧
      見，故上訴人前開主張，亦非有據。
（四）再上訴人另又否認被上訴人提出之系爭房屋買賣所有權移轉契約書為真正，惟
      其既自認前開契約書上出賣人「甲○○」之印文為真正，自應先推定該契約書
      之真正，並由上訴人就其有利於己之主張係遭被上訴人盜用印章之乙節事實負
      舉證之責。上訴人以系爭房屋買賣所有權移轉契約書之立約日期在七十七年二
      月二日，其人適在國外，不有可能如證人張慶豐所證：上訴人本人持七十三年
      之賣渡證至伊代書事務所辦理所有權移轉登記，要將房屋過戶，當時雙方有簽
      立買賣契約書，辦理過戶之時間應為當天立約之日期等語，顯見證人所言不實
      ；復以該契約書載有價款交付方法為「登記後付清」，亦與前開賣渡證所載「
      房屋代本日全數付清」不符，而被上訴人所舉證據既有諸多瑕疵，並舉證人
      即上訴人之兄胡榮湫於原審證述：六十九、七十年間，伊將上訴人所有之系爭
      房屋借與丙○○居住，父親胡寬川過世後，丙○○於七十七年間曾打電話到美
      國問伊有沒有錢，伊要買系爭房屋等語，以證被上訴人盜用上訴人之印章蓋在
      前開買賣所有權移轉契約書上之事實。惟查上訴人於七十三年八月十日第一次
      出境，七十四年十二月七日入境，同年月二十四日出境，七十七年一月十一日
      入境，同年月二十七日出境，同年四月三日入境之事實，有前揭入出境管理局
      函附於原審卷之上訴人出入境紀錄在卷可佐，固足堪認上訴人主張其於前開買
      賣所有權移轉契約書上所載之立約日期七十七年二月二日，其人不在國內之事
      實為真，而證人張慶豐前開就上訴人親至代書事務所辦理過戶之時間先為之證
      述即有不合，然參之前開買賣所有權移轉契約書係為向鄉鎮市區公所申請鑑證
      投報契稅之制式書面，則當事人委請代書代為申辦而在其上之用印日期，未必
      即與代書填載完成而書寫之立約日期相同，況查上訴人與證人張慶豐均陳稱其
      二人自小即認識等語，證人應無誤認且甘冒偽證罪之刑事訴追而故為虛偽不實
      之陳述，復衡之前開前開契約書之填載時間係在七十七年間，迄今亦已有十年
      之久，與證人張慶豐結證：當初是上訴人本人持七十三年之賣渡證至伊代書事
      務所辦理所有權移轉登記，要將房屋過戶，當時雙方有簽立買賣契約書，至於
      買賣價金若干伊不清楚，辦理過戶之時間應為當天立約之日期，不過時間已久
      ，伊不確定等語相參，亦與人之日久時間之記憶模糊常情無違。再證人張慶豐
      既證述：買賣價金若干伊不清楚等語，則其於前開制式之買賣所有權移轉契約
      書上載價款交付方法為登記後付清，顯亦係依通例所為之作業，要難遽以推翻
      前開契約書為真正之推定。
（五）復查系爭房屋自有稅籍資料起，未曾有人提出異議，惟該房屋於六十五年十二
      月三十一日起納稅義務人為甲○○先生，七十七年二月二十六日買賣申報，納
      稅義務人變更為乙○○，其法定代理人為丙○○君，甲○○先生曾於八十六年
      十二月十日函請提供所有人持有變更證明；又自六十五年十二月三十一日起至
      七十七年二月二十六日止，系爭房屋稅之納稅義務人為甲○○，房屋稅無欠稅
      情形，又自七十七年二月二十七日起至八十七年度止，納稅義務人乙○○無欠
      稅情形，有台南縣稅捐稽徵處八十七年十月二十八日八七南縣稅財字第八七０
      四六六六四號及八十七年十一月四日八七南縣稅財字第八七０四七八四七號函
      附於原審卷可稽，而上訴人自七十九年十一月十四日起至八十四年五月十六日
      止，人均在國內，有前揭入出境管理局函附之上訴人出入境紀錄在卷可按，倘
      果如上訴人所主張其未將系爭房屋出售予被上訴人乙○○，則其在國內之多年
      期間，何以就其應繳納卻自七十七年二月二十七日後未繳納之房屋稅，從未向
      稅捐稽徵機關查詢並提出異議，迄至臨訟前始向稅捐稽徵機關函請提供所有人
      持有變更證明？益徵證人張慶豐前開證言，洵非子虛，堪予採信。換言之，又
      衡諸事理常情，被上訴人如為證明其有占有系爭房屋之正當權源，則其偽造前
      開買賣所有權移轉契約書即已足，何須再大費周章先偽造一由上訴人之父胡寬
      川代理上訴人出售系爭房屋之賣渡證，再偽造前開買賣契約書以資證明上訴人
      與被上訴人乙○○間有買賣關係？
（六）又上訴人所舉證據尚不足推翻前開賣渡證及買賣所有權移轉契約書為真正之推
      定，是以上訴人雖又主張伊未授權其父出售系爭房屋，其父為無權代理乙情，
      惟查上訴人既於七十七年間持前開賣渡證至張慶豐代書事務所，委請其向鄉鎮
      市區公所申請鑑證投報契稅，並於前開買賣所有權移轉契約書用印，顯見上訴
      人之父胡寬川非無權代理上訴人出售系爭房屋予被上訴人乙○○。職是而言，
      被上訴人抗辯稱：上訴人之父胡寬川已於七十三年五月一日代理上訴人將系爭
      房屋售與被上訴人乙○○，故被上訴人乙○○及其母即被上訴人丙○○非無權
      占有系爭房屋等語，要非無據。
（七）雖胡榮湫於本院證述：「（證人與兩造有無親屬、僱傭關係？）我是上訴人之
      弟」「（甲○○之印鑑章是否均放在你那邊？）是的」「（你與丙○○何關係
      ？）同居關係。可能因同居，她才能取到甲○○之印鑑章去辦理過戶。」「（
      你有無目睹，或證據證明丙○○取走印鑑章？）事實是這樣，也沒有其他家人
      同她去辦，只有她與代書去辦的。我想可能是這樣。當時我父親生病在床，甲
      ○○在美國，外人只有她在家裡出入。很可能因此取到印鑑章。」「（系爭房
      屋之稅單何人繳的？）我大約曾繳過一、二次，當時稅單在我那邊。我在七十
      三年去美國，不在國內時，稅何人繳的，我不知道。可能是我父親、或丙○○
      繳的。」等語，均似影射或猜測丙○○行為之詞，惟為被上訴人所否認，並指
      稱：根據證人張慶豐之證述，甲○○有拿其本人印鑑章及賣渡證去辦移轉手續
      ，且七十七年以後之房屋稅均是丙○○繳的等語。矧胡榮湫之證述均屬猜測猶
      疑之詞，非確切之證據，不足採憑。又係上訴人之兄，難認無臨訟附和、偏頗
      上訴人之情形。且上訴人就胡寬川之簽名是否為真正？賣渡證上胡寬川印文是
      否遭盜蓋？及就被上訴人提出之系爭房屋買賣所有權移轉契約書上出賣人「甲
      ○○」之印文是否遭盜蓋？既有爭執，如上訴人認爭執甚為嚴重，至關緊要，
      應有何刑案告訴受理才是，惟迄今俱未見兩造有何刑案告訴受理，顯見上訴人
      所為主張，無法舉確實證據以實其說，均難採憑。
（八）矧向台南縣白河戶政事務所申請印鑑證明書，應有所用途，且知所用途，始有
      辦理，一般人不致任意申辦，較符常情，且就上訴人入出境紀錄可知，上訴人
      適有於七十七年一月十一日入境返國，又同年一月二十二日上訴人有向台南縣
      白河戶政事務所申請印鑑證明書，據代書張慶豐於原審證稱：「當初是甲○○
      本人持七十三年賣渡證至我代書事務所辦理所有權移轉登記」（參閱原審八十
      七年三月五日言詞辯論筆錄）互相比較以觀，顯然上訴人係於七十七年一月二
      十七日出境以前，七十七年一月二十二日申請印鑑證明書後，應有至代書事務
      所辦理本案過戶移轉手續，而代書係於同年二月二日持向白河鎮公所辦理監證
      （過戶）應無疑義。
（九）綜上所述，上訴人所舉證據尚不足推翻前開賣渡證及買賣所有權移轉契約書為
      真正之推定，是以上訴人雖又主張伊未授權其父出售系爭房屋，其父為無權代
      理乙情，惟查上訴人既於七十七年間持前開賣渡證至張慶豐代書事務所委請向
      鄉鎮市區公所申請鑑證投報契稅，並於前開買賣所有權移轉契約書用印，顯見
      上訴人之父胡寬川非無權代理上訴人出售系爭房屋予被上訴人乙○○。職是而
      言，被上訴人辯稱：上訴人之父胡寬川已於七十三年五月一日代理原告將系爭
      房屋售與被上訴人乙○○，故被上訴人乙○○及其母即被上訴人丙○○非無權
      占有系爭房屋等語，要非無據。
三、從而上訴人雖曾為系爭房屋之所有人，惟既經買賣讓與，被上訴人即非無權占有
    ，則上訴人依物上請求權，請求被上訴人應將系爭房屋遷讓交還，即非有理，為
    無理由。從而，原審為上訴人敗訴之判決，經核並無不當，上訴意旨猶執陳詞，
    任意指摘原判決不當，求予廢棄改判，非有理由，應予駁回。
四、本件事證已臻明確，兩造其餘攻擊、防禦方法，於此判斷結果不生影響，爰不另
    一一贅敘，合併說明。
據上論結，本件上訴為無理由，依民事訴訟法第四百四十九條第一項、第七十八條，
判決如主文。
中      華      民      國    八十九    年      五      月      九      日
                                    臺灣高等法院臺南分院民事第三庭
~B1審判長法官  林    輝    雄
~B2      法官  高    明    發
~B3      法官  莊    俊    華
右為正本係照原本作成。
不得上訴。
中      華      民      國    八十九    年      五      月      十一    日
~B法院書記官  侯    瑞    富


司法院資訊處製作；財團法人民間司法改革基金會備份。
